臺灣高等法院臺中分院刑事判決　　　　　　　　　九十一年度上更(一)字第三七號
　　上　訴　人　　臺灣彰化地方法院檢察署檢察官
　　上訴人即被告　乙○○
　　指定辯護人　　本院公設辯護人　丁○○
　　上訴人即被告　丙○○
右上訴人因被告殺人案件，不服臺灣彰化地方法院八十九年度重訴字第一八號中華民
國九十年五月八日第一審判決（起訴案號：臺灣彰化地方法院檢察署八十九年度偵字
第五七一一號），提起上訴，判決後經最高法院發回更審，本院判決如左：
    主      文
原判決關於殺人部分撤銷。
乙○○殺人，處有期徒刑拾肆年，褫奪公權柒年，扣案之長柄農用掃刀（詳偵查卷扣
押物品清單編號一所示）及木柄鐵管（詳偵查卷扣押物品清單編號三所示）各壹支，
均沒收。
丙○○幫助殺人，處有期徒刑玖年，褫奪公權年，扣案之長柄農用掃刀（詳偵查卷
扣押物品清單編號一所示）及木柄鐵管（詳偵查卷扣押物品清單編號三所示）各壹支
，均沒收。
    事      實
一、乙○○（綽號「洪仔」）、丙○○（綽號「阿村」）與陳炳輝均居住於彰化縣溪
    州鄉西畔村，彼此間甚為熟識。乙○○與陳炳輝之住宅分別位於該村石塔巷七號
    「武聖宮」兩側。乙○○、丙○○二人於民國八十九年七月三十日下午近七時許
    ，在乙○○住處（門牌號碼與「武聖宮」相同，亦為西畔村石塔巷七號）飲用多
    量啤酒，醉意方濃之際，適陳炳輝亦帶醉意（當日中午及下午皆有在別處飲酒）
    到場，因乙○○、丙○○二人原已不滿陳炳輝先前曾訛言搬弄是非，致乙○○與
    同村村民詹天富間發生嫌隙，乃以此事質問陳炳輝，三人遂起口角爭執，乙○○
    與丙○○竟基於共同傷害陳炳輝之犯意聯絡，由乙○○持其所有之長柄農用掃刀
    （偵查卷扣押物品清單載為「長柄割刀」，原審筆錄有記載為鎌刀者）一把，丙
    ○○則就地持乙○○所有之木柄鐵管（偵查卷扣押物品清單載為「木棍」）一支
    ，共同毆打陳炳輝，致陳炳輝受有左手肘瘀血、左腳掌背外傷等傷害（傷害部分
    經本院前審判處乙○○、丙○○各有期徒刑六月確定）。其後，乙○○、丙○○
    復要求陳炳輝同至「武聖宮」，對神明發誓無搬弄是非及挑撥離間情事，惟陳炳
    輝因受乙○○、丙○○聯手毆打，氣憤難耐，乃不予理睬，反離開乙○○住處而
    回其住處。乙○○、丙○○熟知陳炳輝之個性，惴測陳炳輝可能返家攜械前來，
    故仍握持甫用以毆打陳炳輝之長柄農用掃刀及木柄鐵管在乙○○住處附近等待。
    嗣陳炳輝返家後，果攜帶槍砲彈藥刀械管制條例列管之掃刀（俗稱「七星寶劍」
    ）一把返回「武聖宮」廟埕，攻擊乙○○及丙○○二人，乙○○見狀，遂萌生殺
    害陳炳輝之犯意，持長柄農用掃刀攻擊陳炳輝，丙○○明知乙○○持長柄農用掃
    刀砍人身體，足以致人於死，仍基於幫助乙○○殺人之犯意，持前開木柄鐵管一
    支阻攔得悉陳炳輝與人發生糾紛而前來助陣之黃志鋒（陳炳輝之女婿），乙○○
    隨即持前開長柄農用掃刀一支砍殺陳炳輝左肩、頸處，致陳炳輝受有左頸前部切
    割傷（傷口長、深各為十四公分，起訴書及原審判決均誤載為十四×四公分），
    頓時血流如注不支倒地，未及送醫救治當場即因出血性休克死亡（據臺灣彰化地
    方法院檢察署相驗屍體證明書記載，死亡時間為八十九年七月三十日下午七時五
    分許，實際上無生命現象之確切時間無從查悉）。黃志鋒眼見陳炳輝被砍流血倒
    地，知已無力相救，乃將其攜至現場之七星寶劍一把丟向丙○○，丙○○一時不
    及反應，遭劍刃劃傷左手掌背一處（傷害部分未據丙○○提出告訴），忿而將該
    把七星寶劍劍刃與劍鍔處踹彎。乙○○、丙○○見陳炳輝已不支倒地後，隨即各
    攜所執之刀械返回乙○○住處，將農用掃刀藏置於乙○○住處供奉之「土地公」
    神案下方（經乙○○之子洪加華清洗所沾血跡後，改藏置於廚房之菜廚後方），
    而將木柄鐵管藏放於車牌號碼Ｙ５─九三五三號自小貨車後車廂內（其後，均經
    警查扣在案）。二人原擬相偕駕車離去，然發現有多數民眾在場圍觀，不易通過
    ，遂徒步翻越住宅後圍牆逃逸。嗣經警據報到場訊問各關係人，已查悉乙○○、
    丙○○係涉嫌人後，乙○○、丙○○二人始於當天晚間十時近十一時許，向彰化
    縣警察局彰化分局中正路派出所投案，並依雙方於逃匿中商議之結論，向警員供
    述係由丙○○單獨持農用掃刀殺害陳炳輝。
二、案經陳炳輝之妻甲○○訴由彰化縣警察局北斗分局報請臺灣彰化地方法院檢察署
    檢察官偵查起訴。
    理      由
一、訊據被告乙○○矢口否認有故意殺被害人陳炳輝犯行，被告丙○○則矢口否認有
    參與殺害及幫助被害人陳炳輝之犯行，被告乙○○辯稱：伊雖有在「武聖宮」前
    持農用掃刀砍到被害人陳炳輝頸部，致陳炳輝流血不支倒地死亡，惟案發當天傍
    晚係被告丙○○與陳炳輝在伊住處發生衝突，而伊要陳炳輝一起去廟裡發誓沒有
    挑撥是非，陳炳輝就跑回家了，伊知道陳炳輝一定會帶刀回來，就與被告丙○○
    在廟口等他，之後陳炳輝與其女婿黃志鋒各持「七星寶劍」回來，先和被告丙○
    ○打，並以刀對著伊眼睛，伊為護衛丙○○及自衛，才以長柄農用掃刀掃向陳炳
    輝，在掃開陳炳輝之攻擊時，不小心掃到陳炳輝，伊並無殺死陳炳輝意圖等語；
    被告丙○○則辯稱：伊當天至被告乙○○住處飲酒，因陳炳輝之前曾挑撥被告乙
    ○○與詹天富發生嫌隙，當晚被告乙○○為此事質問陳炳輝，雙方遂起爭執，之
    後被告乙○○要陳炳輝到廟裡發誓，陳炳輝不肯，伊即護送陳炳輝回家，伊再回
    到廟前時，被告乙○○已與陳炳輝打起來了，伊見狀，乃以木柄鐵管攔住黃志鋒
    ，不讓其參與毆打，豈知陳炳輝就遭被告乙○○砍倒在地上，伊與陳炳輝間並無
    恩怨，始終都只是在旁勸架，並未參與殺害陳炳輝，案發後，伊傻傻地跟被告乙
    ○○跑到山上，因怕被告乙○○會殺害伊或其子女，始答應承認係伊砍死陳炳輝
    等語。惟查：
（一）被害人陳炳輝於前開時、地為被告乙○○持長柄農用掃刀自左頸部砍割，致受
      有左頸前部切割傷（傷口長、深各為十四公分），血流不止，引起出血性休克
      而當場死亡，及當時被告丙○○在旁阻檔黃志鋒等事實，為被告乙○○、丙○
      ○二人坦承在卷，並經證人黃志鋒、陳秀香、陳秀妙、朱秀森、洪加華等人證
      述屬實，復有警製「北斗分局陳炳輝命案現場勘查報告」一份（見偵查卷第一
      二五頁至第一五五頁），且經台灣彰化地方法院檢察署檢察官督同檢驗員相驗
      無訛，製有相驗屍體證明書與驗斷書各一份（見相驗卷第四六頁至第五三頁）
      、死者陳炳輝照片共十二張（見相驗卷第五五頁至第六一頁）附卷可稽。另被
      告乙○○於案發當場所穿著衣物（褲子）上留存之血漬，經鑑驗亦與被害人陳
      炳輝DNA之STR型別相符，有內政部警政署刑事警察局八十九年十月十三日刑
      醫字第一一八四四二號鑑驗書一份（見偵查卷第一八二頁、第一八三頁）在卷
      足憑。足認被害人陳炳輝確係由於被告乙○○持用扣案之長柄農用掃刀砍割頸
      部，致使流血不止，造成休克死亡無訛。
（二）再查，依證人朱秀森在警訊供稱：「我今（三十）日是約下午五時至七時間前
      往該處（指被告乙○○住處），當時現場有乙○○、丙○○及年籍不詳（綽號
      永富）三人在住處內喝酒，一會兒（綽號永富）就先離開後，不久陳炳輝因看
      見我在該處，所以，就進去該處問我說他之前委託我所申請之水電是否核准好
      了等語，這時，我只知道乙○○氣沖沖，當著陳炳輝之面一直指責不放，此時
      ，我見丙○○不知在何處拿了一支木棍，就往陳炳輝身上打了兩下，當時我帶
      著酒氣要把莊嫌和陳炳輝拉開，這時，乙○○在旁逾激動的說著，不然到廟前
      發誓，當時，我也就準備要走到我所駕駛之自用小貨車，．．」等語（見相驗
      卷第二十一頁）、在偵查中證稱：「當天傍晚我一個人到乙○○家，當時他家
      已有『阿富』、丙○○、乙○○三人在聊天，．．後來陳炳輝過來問我水電的
      問題，我說申請好會拿給他，之後我去廁所小解，在之前『阿富』已先走，而
      我上廁所出來後，陳炳輝及乙○○、丙○○三人在大聲吵鬧，但當時我已醉了
      ，聽不清楚他們在罵什麼，當時丙○○拿一支長長的木棍敲打陳炳輝一、兩下
      ，我把他們拉開後，陳炳輝就走出去，另二個也跟出去，我當時就走出去了，
      我往左邊要去開車回家，他們往右邊要到廟前發誓．．．」（見偵查卷第五十
      二頁）等語，足見被告二人與陳炳輝於案發前即生爭執，而於陳炳輝持掃刀返
      回「武聖宮」廟口時，遂起殺機，甚為灼然。
（三）刑法第十三條第一項明定：行為人對於構成犯罪之事實，明知並有意使其發生
      者為故意。同條第二項明定：行為人對於犯罪之事實，預見其發生，而其發生
      並不違背其本意者，以故意論。前者學理上謂為意欲主義，後者謂為容認主義
      ，但不論其為「明知」或「預見」，皆為故意犯主觀上之認識，只是程度強弱
      有別，行為人有此認識進而有「使其發生」或「任其發生」之意，則形成犯意
      ，前者為確定故意、直接故意，後者為不確定故意、間接故意。蓋長柄農用掃
      刀係一鋒利之利器，被告乙○○當知之甚明，其竟於近距離以長柄農用掃刀朝
      陳炳輝要害揮砍，陳炳輝左頸前部並因而受有長、深各為十四公分之切割刀傷
      ，足見被告乙○○於揮砍長柄農用掃刀時施力甚猛，當認被告乙○○有殺害陳
      炳輝之認識，並有意使其發生，是被告乙○○具有殺人之確定故意一節，應堪
      認定，而被告乙○○既事先即有殺人犯意，故本件無論是被告或被害人先出手
      ，均不生正當防衛或防衛過當之問題，被告乙○○辯稱伊係正當防衛等語，顯
      不足採（最高法院三十年上字第一０四０號判例意旨參照）。
（四）又被告乙○○與陳炳輝住處分別位於「武聖宮」兩側，距案發地點各約三十公
      尺等情，經本院囑託彰化縣警察局北斗分局至現場測量屬實，有凶案現場草圖
      一紙在卷可考（本院卷第六九頁），應認陳炳輝於被告乙○○住處遭被告二人
      毆打後，返家攜械，迄於「武聖宮」前遭被告乙○○砍殺之間，時間至為短暫
      ，被告丙○○固無從知悉被告乙○○行將殺人而與之有犯意聯絡，惟長柄農用
      掃刀係一鋒利之利器，被告丙○○自應預見被告乙○○以長柄農用掃刀砍向陳
      炳輝身體，足以致陳炳輝於死，竟容任被告乙○○殺害陳炳輝，而以木柄鐵管
      一支阻攔前來助陣之黃志鋒，以利被告乙○○遂行其犯行，其有幫助殺人之犯
      意一節，亦堪認定，參以陳炳輝遭被告二人毆打後，被告丙○○並未隨即離去
      ，反留在被告乙○○住宅，並與被告乙○○各持木柄鐵管與農用掃刀等候陳炳
      輝前來，及參之證人洪加華於警訊時及檢察官偵訊中證稱：兇案發生後，伊到
      現場發現被害人陳炳輝倒在地上血泊中，被告丙○○持編號三之棍棒站在屍體
      旁，其父親即被告乙○○持編號一之農用掃刀也站在屍體旁，刀柄下方沾滿血
      跡，這兩支器械都是伊家中所有的，另外一把帶柄長刀置於被害人陳炳輝屍體
      上方，這把是陳炳輝家的，被告乙○○、丙○○二人由武聖宮返回家中，被告
      乙○○並把兇刀放在家中所供奉之「土地公」神案下方，隨後，伊將該把兇刀
      帶回房間浴室清洗血跡，並藏放於廚房內菜廚旁等語，及被告丙○○於陳炳輝
      被砍殺倒地後，即與被告乙○○一同持械器返回乙○○住宅藏匿，並相偕逃亡
      等情，益徵斯理。至內政部警政署刑事警察局八十九年十月十三日刑醫字第
      一一八四四二號鑑定書，雖載明被告丙○○所執木柄鐵管上之血跡與被害人
      DNA 之STR型別相符（見偵查卷一八二頁），惟該木柄鐵管之缺口與陳炳輝所
      受之左腳掌背外傷（三角尖型）傷口相符，有照片二幀足稽（見偵查卷第一三
      八頁、相驗卷第六十頁），應認該血跡係被告丙○○先前持木柄鐵管毆打陳炳
      輝時所沾染，尚難憑此遽認被告丙○○有下手砍殺被害人陳炳輝之犯行，併此
      敘明。
二、被告乙○○以長柄農用掃刀殺害被害人陳炳輝，核其所為係犯刑法第二百七十一
    條第一項之殺人既遂罪，被告丙○○雖未持刀砍殺陳炳輝行為，惟其預見被告乙
    ○○以長柄農用掃刀砍殺陳炳輝足以發生死亡結果，乙○○顯有殺人之故意，仍
    基於幫助乙○○殺人之犯意，以木柄鐵管一支阻攔黃志鋒，以利被告乙○○遂行
    其犯行，核其所為則係犯刑法第二百七十一條第一項殺人既遂罪之幫助犯，並依
    刑法第三十條第二項之規定減輕其刑。原審予以論科，固非無見，惟(1)、被告乙
    ○○於近距離以長柄農用掃刀砍殺陳炳輝，致陳炳輝左頸前部受有長、深各為十
    四公分之切割刀傷，用力甚猛，顯見被告乙○○殺人之認識程度甚強，並有意使
    其發生，應係確定之故意。原審以被告乙○○對於陳炳輝縱因其行為而發生喪命
    之結果，亦毫無憐惜與不忍而恣意為之，認應具有殺人之不確定犯意，不無將犯
    意之認識與犯罪之結果相互混淆，自非允洽。(2)、被告丙○○擋住前來助陣之黃
    志鋒，以利被告乙○○砍殺被害人陳炳輝，被告丙○○之行為核屬幫助殺人，原
    審遽認被告丙○○為共同正犯，容有不當。(3)、原審認被告二人另犯殺害黃志鋒
   未遂罪（被告二人否認有殺害黃志鋒犯行，被告丙○○亦辯稱係阻擋黃志鋒而非
    與黃志鋒互殺，黃志鋒亦否認與丙○○有互殺行為，難認被告二人有共同殺害黃
    志鋒犯行，此外，無積極事證足以證明被告二人有殺害黃志鋒之犯意及行為，此
    部分核屬無法證明，且未據檢察官起訴，無庸另為無罪諭知），亦有未洽。檢察
    官上訴指摘原審判決量刑不當，及被告二人上訴仍執前詞空言否認犯罪，雖均無
    理由，然原判決關於殺人部分既有上開可議之處，即無可維持，仍應由本院將原
    判決關於殺人部分予以撤銷改判。爰審酌被告二人之素行、犯罪之動機、行為時
    所受之刺激、及本件是由被告乙○○下手砍殺被害人致死情節較重、迄今尚未與
    被害人家屬成立和解，被告二人互相推諉責任，否認犯罪，並無悔意等一切情狀
    ，分別量處如主文所示之刑，以示懲儆。又被告二人分別犯殺人罪、幫助殺人罪
    ，依其性質有褫奪公權之必要，爰各宣告褫奪公權七年、三年。至扣案之木柄鐵
    管及長柄農用掃刀各一支，係被告乙○○所有，已據證人洪加華證述在卷，且為
    被告二人持供犯本案之罪所用之物，爰依刑法第三十八條第一項第二款之規定予
    以宣告沒收。
據上論斷，應依刑事訴訟法第三百六十九條第一項前段、第三百六十四條、第二百九
十九條第一項前段，刑法第二百七十一條第一項、第三十條、第三十七條第二項、第
三十八條第一項第二款，判決如主文。
本案經檢察官戊○○到庭執行職務。
中      華      民      國      九十一   年       六      月    二十五  日
                                  臺灣高等法院臺中分院刑事第八庭
                                        審判長法  官  羅  得  村
                                              法  官  劉  榮  服
                                              法  官  陳  賢  慧
右正本證明與原本無異。
如不服本判決應於收受送達後十日內向本院提出上訴書狀，其未敘述上訴之理由者並
得於提起上訴後十日內向本院補提理由書（均須按他造當事人之人數附繕本）。
                                              書記官  陳  玫  伶
中      華      民      國      九十一   年       六      月    二十六  日
附錄本判決論罪科刑法條全文：
刑法第二百七十一條第一項：
殺人者，處死刑、無期徒刑或十年以上有期徒刑。
             Ｉ
